臺灣士林地方法院刑事判決　　　　　　　96年度易字第2119號
公　訴　人　臺灣士林地方法院檢察署檢察官
被　　　告　甲○○
上列被告因詐欺案件，經檢察官提起公訴（96年度偵字第12908
、12909 、12910 、12970 號），本院判決如下：
    主  文
甲○○幫助意圖為自己不法之所有，以詐術使人將本人之物交付
，處有期徒刑陸月，如易科罰金，以新臺幣貳仟元折算壹日。
    事  實
一甲○○明知申請帳戶使用係輕而易舉之事，一般人無故取得他
  人金融帳戶使用之行徑常與財產犯罪密切相關，而可預見該等
  不自行申辦帳戶使用，反而收取他人存摺使用之人，可能係遂
  行不法所有意圖用以詐騙他人，仍以縱若有人持以犯罪亦無違
  反其本意而基於幫助他人詐欺財物之不確定故意，於民國96年
  9 月18日某時許，在不詳地點，將其所有之安泰商業銀行延平
  分行（以下稱安泰銀行）帳號第0000000000000000000 號帳戶
  （下稱系爭帳戶）之存摺、金融卡、密碼，交付予詐欺集團成
  員。嗣詐欺集團成員即各基於為自己不法不法所有之意圖，(一)
  於96年9 月19日下午5 時17分許，打電話給戊○○，佯稱其在
  網路上購物，並利用統一超商付款領貨，惟因填單錯誤，須依
  指示操作自動櫃員機更正，使戊○○陷於錯誤，於同日下午17
  時45分許依指示操作後匯款新臺幣（下同）3,092 元至甲○○
  前揭安泰銀行帳戶內。(二)於同日下午5 時30分許，打電話給丙○○，佯稱其在網路上購物，因錯按轉帳按鍵，須依指示操作
  自動櫃員機更正，使丙○○陷於錯誤，於同日下午5 時41分許
  依指示操作後匯款8,090 元至甲○○前揭安泰銀行帳戶內。(三)
  於同日下午5 時10分許，打電話給乙○○，佯稱其於網路上購
  物匯款方式有誤，須依指示操作自動櫃員機更正，使乙○○陷
  於錯誤，於同日下午5 時46分許，依指示操作後匯款5,008 元
  至甲○○前揭安泰銀行帳戶內。(四)於同日下午6 時許，打電話
  給丁○○，佯稱其在網路上購物，利用統一超商付款領貨，惟
  因填單錯誤，須依指示操作自動櫃員機更正，使丁○○陷於錯
  誤，於同日下午6 時36分許依指示操作後匯款2,9999元至甲○○前揭安泰銀行帳戶內。
二案經臺北市政府警察局大同分局報告臺灣士林地方法院檢察署
  檢察官偵查起訴。
    理  由
壹、證據能力
    按被告以外之人於審判外之言詞或書面陳述，除法律有規定
    者外，不得作為證據；又被告以外之人於審判外之陳述，雖
    不符合同法第159 條之1 至第159 條之4 之規定，但經當事
    人於審判程式同意作為證據，法院審酌該言詞陳述或書面陳
    述作成時之情況，認為適當者，亦得為證據。當事人、代理
    人或辯護人於法院調查證據時，知有第159 條第1 項不得為
    證據之情形，而未於言詞辯論終結前聲明異議者，視為有前
    項之同意，刑事訴訟法第159 條第1 項及第159 條之5 分別
    定有明文。查被害人戊○○、丙○○、乙○○、丁○○於警
    詢中所為之陳述，雖屬被告以外之人於審判外之陳述，復未
    於審理期日到院接受交互詰問，惟當事人於本院準備程序及
    審判期日中均表示無意見而不予爭執，且迄至言詞辯論終結
    前亦未再聲明異議，本院審酌上開證據資料製作時之情況，
    尚無違法不當之瑕疵，亦認為以之作為證據應屬適當，依刑
    事訴訟法第159 條之5 規定，認前揭證據資料均有證據能力
    ，合先敘明。
貳、實體認定部分：
一訊據被告固不否認系爭帳戶為其設立之情，惟矢口否認有前揭
  幫助詐欺犯行，辯稱：伊於96年9 月18日上午10時許要洗衣服
  ，就將放在衣服內的系爭帳戶存摺、提款卡及另本彰化銀行存
  摺、提款卡拿出來，放在長褲口袋內帶到社子公園運動，大約
  過10分鐘就發現遺失，但回頭時已經找不到，因為這些帳戶沒
  有使用，所以也沒有立刻去掛失云云。
二前揭被害人戊○○、丙○○、乙○○、丁○○因分遭詐騙集團
  成員施以前述之詐術，致陷於錯誤，而分別匯入事實欄所載之
  款項至系爭帳戶之情，業據被害人戊○○、丙○○、乙○○、
  丁○○於警詢於警詢中陳述明確（見偵字第12910 號卷第11頁
  至第12頁、偵字第12970 號卷第11頁至第13頁、偵字第12909
  號卷第11至第12頁、偵字第12908 號卷第11頁至第12頁），並
  有中華郵政公司自動櫃員儲戶交易明細表等件為憑（偵字第12
  910 號卷第13頁、偵字第12970 號卷第14頁、偵字第12909 號
  卷第13頁、偵字第12908 號卷第13頁）。又系爭帳戶係被告於
  95年12月5 日向安泰銀行申請開立，為被告所是認，並有安泰
  銀行開戶印鑑卡可據（見偵字第12909 號卷第17頁），且系爭
  帳戶於96年9 月19日確有匯入上述4 筆款項，隨即提領殆盡之
  情，亦有系爭帳戶存款分類明細帳可佐（見偵字第12909 號卷
  第19頁）。是被告所有之系爭帳戶確由詐欺戊○○、丙○○、
  乙○○、丁○○之正犯管領使用，並於被害人戊○○、丙○○
  、乙○○、丁○○匯款後，提領一空等情，至為明確。
三被告雖以前詞置辯，然查：
  (一)詐欺正犯為避免員警自帳戶來源回溯追查出真正身分，乃以
    他人帳戶供作詐得款項出入之帳戶，此為詐欺正犯需利用他
    人帳戶之原因，相應於此，詐欺正犯亦會擔心如使用他人帳
    戶，因帳戶持有人非自己，則詐得款項將遭不知情之帳戶持
    有人提領，或不知情帳戶持有人逕自掛失以凍結帳戶之使用
    ，甚或知情之帳戶持有人以辦理補發存摺、變更印鑑、密碼
    之方式，將帳戶內存款提領一空，致其費盡周章所詐得之款
    項化為烏有。則詐欺正犯所使用之帳戶，必須為其所能控制
    之帳戶，始能確保詐得款項。申言之，詐欺正犯絕不可能使
    用他人遺失存摺、印鑑、密碼之帳戶供作詐得款項匯入之帳
    戶，以免除遭真正帳戶持有人提領或掛失之風險。且查被告
    辯稱：因要洗衣服故將放置在衣服內之系爭帳戶、存摺、提
    款卡拿出來，為怕弄丟就放在長褲口袋內帶到社子公園運動
    而遺失云云，但被告既稱系爭帳戶是為領取擔任清潔工之薪
    水而開設，只使用一個月就未再使用等語（見偵字第12910
    號卷第28頁、第29頁），且遺失後因思及該帳戶並非常用帳
    戶而未即時掛失，則系爭帳戶對被告實無關緊要，被告又何
    需慎重其事隨身攜帶？況居家空間為個人最易掌控之場域，
    假若物品在家中遺失，也易追查出去向或可確認即係遭他人
    侵入竊取，相較於戶外空間，實為藏放物品更為安全之處所
    。加以被告自稱到公園目的係為運動，所從事者並非靜態活
    動，而依一般擁有銀行存摺之人對銀行存摺之認識，存摺有
    一定之長度及厚度，難以完全放入普通長褲口袋而不致露出
    袋緣，縱可夾放在口袋內，他人也可輕易抽出或因為身體擺
    動而掉落，遑論被告一次係放置系爭帳戶和另本彰化銀行帳
    戶存摺在內。故將存摺放置在口袋內外出運動，實較放置在
    家中更易違反本人意願而喪失，被告竟以前詞置辯，核與經
    驗法則有違。是被告辯稱：系爭帳戶係因遺失而遭詐欺集團
    利用云云，顯有悖於常理，不足採信。
  (二)被害人戊○○、丙○○、乙○○、丁○○匯款後，所匯款項
    即遭人分筆提領殆盡，每筆提領金額最高為20,000元，每筆
    提領金額完畢後緊接有6 元支出之交易紀錄，核與一般使用
    自動櫃員機提領款項者，單筆提領上限為20,000元、如跨行
    提款須收取6 元之交易常情相符，堪認上開詐得款項係以被
    告之提款卡插入自動櫃員機內提領之方式取出。而欲使用提
    款卡領取款項者，須於金融機構設置之自動櫃員機上依指令
    操作，並輸入正確之密碼，方可順利領得款項，由此可見，
    如非帳戶所有人同意、授權而告知提款卡密碼等情況，單純
    持有提款卡之人，欲隨機輸入號碼而領取款項之機會，以提
    款卡有密碼之設計，未經持款人授權之人任意輸入號碼而能
    與正確之密碼相符者，機率微乎其微。一般而言，為避免密
    碼及提款卡同遭他人取得、利用，均知提款卡應與其密碼分
    別保存，或者將密碼牢記心中，而不在任何物體上標示或載
    明密碼，以免徒增帳戶款項遭人持提款卡併同輕易得知之密
    碼而盜領存款。被告否認提供帳戶提款密碼係由其交付詐欺
    正犯使用，就詐欺正犯何以得利用其帳戶，鍵入密碼提領詐
    得款項乙情，辯稱：係因怕忘記所以將提款卡密碼記在提款
    卡之套子上云云。惟經本院於96年12月18日審理期日當庭訊
    問被告密碼號碼，被告不加思索即可答出，而本次審理期日
    距被告申請系爭帳戶之日，間隔已達1 年有餘，被告記憶竟
    仍如此深刻，實無其所飾稱記性不佳之情，此外，被告尚稱
    ：選取此號碼組合作為密碼，係因為較好記等語（見本院卷
    第33頁）。被告既為記憶方便而選擇簡單易記之號碼組合作
    為密碼，竟又將其記載在提款卡之卡套上，實為畫蛇添足之
    舉，其空言為前揭不符常情之辯解，不能採信。
  (三)至被告於本院準備期日雖提出確實記載有密碼之中國信託商
    業銀行提款卡卡套（見本院卷第15頁），但該卡套之核發銀
    行為彰化銀行，並非中國信託商業銀行，而彰化銀行之提款
    卡係併同本案安泰銀行存摺、提款卡遺失，為被告所自承（
    見偵字第12910 號卷第28頁、第29頁），被告又何能持有彰
    化銀行提款卡之卡套？故前開記載，實有臨訟編纂之虞，除
    難採信外，亦不足以推翻前揭詐騙集團成員不致使用遺失帳
    戶之立論，故此亦無從為被告有利之認定。
  (四)本件被告雖否認有提供帳戶之情，致不能明其正確之犯罪時
    間及地點，惟被告既辯稱：係在96年9 月18日遺失等語，被
    告為圖免所飾詞辯稱之遺失時間點與該帳戶交易紀錄不符，
    當有極高機率將提供帳戶予詐欺正犯使用之實際時間，諉稱
    為遺失之時間，綜合上情，本件被告將系爭帳戶提供予詐欺
    正犯使用之時間，應為96年9 月18日之情，可資認定。
四按金融機構接受客戶申請一般存款帳戶之現況，絕大多數不須
  任何條件，亦無須任何費用，即任何人均可辦理金融帳戶存摺
  使用，如無特殊理由，實無借用他人存摺使用之必要；而金融
  存摺事關存款人個人財產權益之保障，倘有不明之金錢來源，
  甚而攸關個人法律上之責任，其專有性甚高，除非本人、與本
  人具有信賴關係或其他特殊原因，難認有何流通使用之可能，
  一般人均有妥為保管防阻他人任意使用之認識；縱使特殊情況
  偶有交付他人使用之需，亦必然深入瞭解用途及合理性後，再
  行提供以使用，方符常情。且該等專有物品如落入不明人士手
  中，而未加以闡明正常用途，極易被利用為與財產有關之犯罪
  工具，此為吾人依一般生活認知所易於體察之常識。又有犯罪
  意圖者，非有正當理由，竟提供金錢代價徵求他人之帳戶，則
  客觀上可預見其目的，係供為某筆資金之存入，後再行領出之
  用，且該筆資金之存入及提領過程係有意隱瞞其流程或避免行
  為人身分曝光之用意，一般人本於一般認知能力均甚易於瞭解
  。而一般詐欺集團即常以向不特定人收購或租用金融帳戶存摺
  之方法而從事如同本案之詐欺犯罪模式，報章、雜誌、電視亦
  常有報導。查被告為成年人，並非無社會經驗之人，明知存摺
  、提款卡等有關個人財產、身分之物品，倘淪落於不明人士手
  中，極易被利用為與財產有關之犯罪工具，竟願將其存摺、提
  款卡及密碼等物交付予與其身分上不具密切關係之人，顯然對
  於該帳戶將作為不法使用，有所認知，是雖卷內事證並無積極
  證據證明被告知悉該詐欺正犯將如何犯罪，而無法於本件認定
  被告有與該詐欺集團實施詐欺犯行之共同犯意聯絡，惟被告既
  對金融帳戶交付他人使用，可能遭持以從事財產犯罪有所認知
  ，其有幫助他人犯詐欺取財罪之不確定犯罪故意甚明。綜上，
  本件事證明確，被告犯行洵堪認定，應依法論科。
五被告基於幫助詐欺之不確定故意，提供帳戶對於詐欺正犯資以
  助力，核其所為，係犯刑法第30條第1 項、第339 條第1 項之
  幫助詐欺取財罪。而刑法上並無「共同幫助」之情，當亦無「
  幫助共同」之可言，故被告所幫助之正犯，雖係詐欺集團，就
  詐欺犯行有犯意聯絡及行為分擔，但並無幫助共同之可言。被
  告以一提供帳戶之幫助行為，分別幫助詐欺集團成員詐得被害
  人戊○○、丙○○、乙○○、丁○○等數個被害人之財物，係
  一行為而觸犯數幫助詐欺取財罪名，為想像競合犯，應從一重
  之幫助詐欺取財罪處斷。再被告係幫助他人犯罪，應依刑法第
  30條第2 項之規定，按正犯之刑減輕之。爰審酌被告智識程度
  為國小畢業（見偵字第12910 號卷第7 頁調查筆錄教育程度欄
  之記載），提供帳戶供詐欺集團詐騙他人財物，危害社會正常
  交易安全，增加被害人尋求救濟之困難，並使犯罪之追查趨於
  複雜，被害人遭詐騙金額，及犯罪後飾詞否認犯行等一切情狀
  ，量處如主文所示之刑，並諭知易科罰金之折算標準。
據上論斷，應依刑事訴訟法第299 條第1 項前段，刑法第30條第
1 項、第2 項、第339 條第1 項、第55條、第41條第1 項前段，
刑法施行法第1 條之1 ，判決如主文。
本案經檢察官莊富棋到庭執行職務。
中　　華　　民　　國　　96　　年　　12　　月　　31　　日
                  刑事第七庭審判長法  官    王俊雄
                                  法  官    汪梅芬
                                  法  官    許碧惠
以上正本證明與原本無異。
如不服本判決，應於收受送達後10日內向本院提出上訴書狀，其
未敘述上訴之理由者並得於上訴期間屆滿後20日內向本院補提理
由書（均須按他造當事人之人數附繕本）。
                                  書記官    徐仁豐
中　　華　　民　　國　　96　　年　　12　　月　　31　　日
附錄本判決論罪科刑依據之法條：
中華民國刑法第339 條第1 項
意圖為自己或第三人不法之所有，以詐術使人將本人或第三人之
物交付者，處5 年以下有期徒刑、拘役或科或併科1000元以下罰
金。
